【裁判字號】    97,易,2977
【裁判日期】    971231
【裁判案由】    詐欺
【裁判全文】
臺灣臺北地方法院刑事判決              97年度易字第2977號
公  訴  人  臺灣臺北地方法院檢察署檢察官
被      告  己○○
            甲○○
上列被告因詐欺案件，經檢察官提起公訴（97年度偵字第13043
號、第13045號、第13066號、第14964號），本院判決如下：
    主  文
己○○、甲○○均無罪。
    理  由
一、本件公訴意旨略以：被告己○○、甲○○為男女朋友關係，
    均可預見將所有之金融帳戶存摺、提款卡與密碼等提供予不
    特定之第三人使用，將使該帳戶成為詐騙集團存取詐騙款項
    之用，竟仍不違背其本意，基於幫助詐欺之不確定犯意聯絡
    ，於97年3 月30日前某時，由己○○將甲○○在萬泰商業銀
    行營業部（址設臺北市○○○路○ 段39號，下稱萬泰銀行）
    申辦、帳號為000000000000號存款帳戶之金融卡及密碼，在
    不詳地點，提供予姓名年籍均不詳之人使用；嗣某不詳之人
    於附表所示時間、在不詳處所，使用電話聯絡附表所示之被
    害人庚○○、丁○○、戊○○、丙○○、乙○○（下稱庚○○等5 人），佯以如附表所示需取消購物分期付款設定之詐
    騙手法，致庚○○等5 人誤信為真，分別於附表所示之匯款
    時間、地點，將附表所示之金額，匯入甲○○上述萬泰商銀
    帳戶內，致生財產上損害；嗣庚○○等5 人驚覺受騙，至警
    局報案而循線查知上情；因認被告2 人共同涉犯刑法第30條
    第1 項、第339 條第1 項幫助詐欺取財罪嫌。
二、按犯罪事實應依證據認定，無證據不得推定其犯罪事實，又
    不能證明被告犯罪者，應諭知無罪之判決，刑事訴訟法第15
    4 條、第301 條第1 項分別定有明文。又認定犯罪事實所憑
    之證據，雖不以直接證據為限，間接證據亦包括在內，然而
    無論直接證據或間接證據，其為訴訟上之證明，須於通常一
    般之人均不致有所懷疑，而得確信其為真實之程度者，始得
    據為有罪之認定，倘其證明尚未達到此一程度，而有合理之
    懷疑存在而無從使事實審法院得有罪之確信時，即應由法院
    為諭知被告無罪之判決，最高法院著有76年臺上字第4986號
    判例可資參照。
三、訊據被告己○○、甲○○均堅決否認有何幫助詐欺犯行，被
    告己○○辯稱：伊見報紙求職廣告而去電聯繫，對方表示該
    工作是載送傳播小姐之司機，客人給付之金錢匯入伊帳戶，
    對方為確保伊帳戶沒問題，故要求伊提供金融卡及提款密碼
    試用，倘試用無虞，即可開始工作；伊失去判斷而信以為真
    ，於97年3 月29日提供被告甲○○上開帳戶之金融卡及提款
    密碼給對方；事後伊多次打電話詢問何時開始上班，但對方
    均無回應，伊察覺受騙，乃由被告甲○○掛失帳戶等語。被
    告甲○○辯稱：因被告己○○帳戶被凍結無法使用，故伊將
    帳戶借給己○○，方便己○○求職，己○○曾告知伊應徵司
    機之事，因對方不在桃園故要求己○○將收受金錢匯入帳戶
    ，由對方持金融卡領錢；數日後己○○發現有異，伊遂撥打
    電話掛失帳戶等語（見本院卷第27頁反面、第63頁至反面）
    。公訴意旨認為被告2 人涉有幫助詐欺犯嫌，無非以被告2
    人辯解與通聯紀錄、留存報紙剪報均不合理，為其論據。
四、查被告甲○○前於89年5 月20日在萬泰商業銀行開立之帳號
    000000000000號存款帳戶，同時申請金融卡，於95年6 月間
    借給男友即被告己○○使用；嗣被告己○○循報紙廣告與不
    詳之人聯繫，於97年3 月29日將該帳戶之金融卡及密碼交給
    對方；即有某不詳之人於97年3 月30日遂行如附表所示詐騙
    行為，致庚○○等5 人陷於錯誤，匯款至被告甲○○上開帳
    戶，旋遭提領一空等事實，為被告2 人所不爭執（見97年度
    偵字第14964 號卷第19至20頁、97年度偵字第13066 號卷第
    6 至7 頁、97年度偵字第13045 號卷第9 至10頁、第11至12
    頁、本院卷第27頁反面至第28頁），且經被害人庚○○等5
    人於警詢時陳述遭騙經過綦詳（見97年度偵字第14964 號卷
    第4 至5 頁、97年度偵字第13043 號卷第12至13頁、97年度
    偵字第13066 號卷第8 至9 頁、97年度偵字第13045 號卷第
    13至15頁、第17至18頁），復有萬泰商業銀行營業部97年4
    月9 日營字第097014號函、第097015號函、97年4 月15日營
    字第097019號函、97年4 月25日營字第097025號函均檢附存
    款業務往來申請書、印鑑卡、存摺對帳單及庚○○、丁○○
    、戊○○、丙○○、乙○○提出之自動櫃員機交易明細表各
    1 份附卷足憑（見97年度偵字第14964 號卷第26至31頁、第
    10至11頁、97年度偵字第13043 號卷第21至26頁、第16頁、
    97年度偵字第13066 號卷第19至23頁、第12頁、97年度偵字
    第13045 號卷第16頁、第19頁、97年度偵字第13045 號卷第
    20至25頁）；事後，被告甲○○於97年4 月2 日以電話方式
    辦理金融卡及存摺掛失，亦經萬泰商業銀行營業部97年11月
    10日營字第09701950303 號函覆明確（見本院卷第35頁），
    均堪認定為事實。
五、被告己○○既不否認將被告甲○○上開帳戶之金融卡及提款
    密碼交給他人，但被告2 人以前揭情詞置辯，故本案爭點在
    於：被告2 人是否基於幫助他人詐欺之未必故意而將帳戶交
    予他人，或係基於求職之意思。經查：
  (一)被告己○○於97年4 月30日至臺北市政府大安分局偵查隊受
    詢問時，即提出其所有行動電話門號之通聯紀錄及報紙分類
    廣告版影本（見97年度偵字第14964 號卷第21至24頁），與
    其於本院提出者相符（見本院卷第29、30、41頁），被告己○○並提出報紙分類廣告版原本，經核係97年3 月31日自由
    時報G5人事資訊版無誤（見本院卷第42頁），其上確刊載「
    百禾公司--誠徵--晚間司機--薪4 萬～6 萬--備車佳--上班
    時間--PM6:00～AM5:00--業務助理--底薪4 萬起--00000000
    00--陳先生」等內容之廣告；對照被告所有行動電話門號於
    97年3 月28日晚間7 時39分許、9 時42分許，撥打廣告刊載
    之門號0000000000號，於3 月29日下午12時41分、1 時29分
    、3 時3 分、晚間11時41分、11時55分、3 月30日凌晨0 時
    1 分、0 時50分、1 時1 分、4 月1 日晚間11時53分、4 月
    2 日凌晨0 時45分許，曾多次撥打該支門號通話等事實，則
    被告己○○辯稱：依循報紙徵職廣告打電話求職一事，即屬
    有據。則被告己○○既基於求職意思而交付帳戶供對方試驗
    ，自難遽認被告己○○、甲○○有何預見交付帳戶幫助他人
    詐欺之未必故意。
  (二)公訴意旨雖質疑：薪資轉帳為何需要金融卡及密碼。然據被
    告己○○於警詢時係陳稱：「說是工作上要用，我就交給他
    ，對方說要再與我聯繫」（見97年度偵字第13045 號卷第10
    頁）、「因急著找工作，對方說工作要我的銀行帳戶作為轉
    帳用，我就將女朋友借給我的金融卡含密碼交付給對方」（
    見97年度偵字第14964 號卷第20頁即97年度偵字第13066 號
    卷第7 頁、即97年度偵字第13043 號卷第8 頁），被告己○○並未指明係用作自己薪資入帳，公訴意旨容有誤會。此經
    被告己○○於本院訊問時澄清：「對方說我每天跟客人收的
    費用會匯到我帳戶，至於他為什麼不用他自己的帳戶我當時
    是失去判斷，我沒有接觸過八大行業我不知道傳播小姐會不
    會觸法」、「提款卡是為了我載傳播小姐的時候，我跟客人
    收了款項之後，我要交付的對象可能不在桃園所以要匯到這
    個帳戶讓老闆去領錢」等情明確（見本院卷第27頁反面、第
    63頁反面），可見被告所稱「工作上要用」，係指伊載送傳
    播小姐、向客戶所收款項，匯入上開甲○○帳戶後，由老闆
    持金融卡領取。本院認為被告己○○此部分陳述，於理尚非
    毫不可採。
  (三)至公訴意旨認為：被告2 人如有疑慮，應立即掛失帳戶或報
    警處理，為何反而保留報紙及通聯電話？顯係準備作為事後
    卸責之用。惟衡諸情理，被告己○○既係自行將帳戶金融卡
    及提款密碼交給不詳之人，且承前述，被告己○○與持用門
    號0000000000號之人共有12次通話聯繫，對方尚非音訊全無
    或逃匿無蹤。亦即，縱被告己○○懷疑對方藉詞拖延，但在
    繼續保持電話聯繫又尚未確認對方真意之前，自難苛求被告
    己○○應掛失或報警。否則倘若對方徵職屬實，被告己○○
    恐將觸犯誣告罪嫌。因此，被告己○○保留97年3 月31日報
    紙分類廣告版及雙方通聯紀錄作為日後自清之證據，核屬人
    情之常，自不得遽認為被告2 人犯罪之證據。
  (四)又公訴意旨認為被告與不詳之人有12次通話，應知對方為詐
    欺集團云云，顯係速斷，且如附表所示詐騙行為及被害人轉
    帳時間均於97年3 月30日禮拜日，旋於同日遭提領完訖，則
    對方大可於97年3 月31日告知被告己○○可以掛失帳戶自清
    ，但被告己○○於97年3 月31日、4 月1 日、4 月2 日仍與
    對方有數次通話聯繫，而被告甲○○遲至4 月2 日始以電話
    掛失帳戶，顯難遽認該數次通話係互通犯罪消息。況倘被告
    己○○將帳戶出賣予詐騙集團成員，既已賣斷，雙方自無繼
    續以電話聯繫之必要。復查被告己○○、甲○○於本院97年
    12 月18 日審判期日當庭提出上開帳戶之存摺及印鑑章，經
    本院核閱屬實並蓋印附卷可稽（見本院卷第62頁反面、第64
    -1頁），是被告己○○、甲○○既仍保管存摺及印鑑章，益
    與一般詐騙集團收購帳戶之作法不同。因此，被告己○○、
    甲○○辯稱：因求職遭對方騙走金融卡及密碼云云，即非全
    然無憑。再參以臺灣臺北地方法院檢察署檢察官97年12月2
    日以97年度偵字第23025 、24542 、25178 、25913 、2618
    2 號起訴被告林繼濂等23名被告共同詐欺取財案件，該案被
    告高立、劉家宏、林呈國、林俋志均坦承於97年6 月至9 月
    間有以刊登「誠徵司機」廣告吸引求職者前來，再告以應徵
    載送特種營業小姐司機，需提供金融帳戶及提款卡供消費客
    人匯款等犯罪行為，為本院職務上已知之事實。是被告2 人
    辯稱應徵司機而交付帳戶一事，洽與另案詐騙集團成員供稱
    情節相符，亦可佐證非被告2 人虛捏。從而，公訴意旨認為
    被告2 人涉有幫助詐欺罪嫌，實有相當之合理懷疑。
  (五)至於被告己○○、甲○○所辯交付帳戶、掛失之時間點縱不
    一致，惟按認定不利於被告之事實，須依積極證據，苟積極
    證據不足為不利於被告事實之認定時，即應為有利於被告之
    認定，更不必有何有利之證據；倘積極證據不足證明犯罪事
    實時，被告之抗辯或反證縱屬虛偽，仍不能以此資為積極證
    據應予採信之理由（最高法院30年上字第816 號判例、30年
    上字第482 號判例參照）。承前所述，被告己○○於初次警
    詢時即已提出通聯紀錄及報紙廣告供警員調查，可見被告己○○、甲○○應無匿飾卸責之故意，經本院調查前揭證據後
    ，認為被告2 人所辯情節尚屬有據，堪以採信。縱渠等因記
    憶不清而陳述不一，揆諸前揭最高法院判例要旨，仍不得遽
    為不利於被告2 人之認定，併此說明。
六、綜上，核被告甲○○將帳戶借給己○○使用、被告己○○循
    報紙徵職廣告將帳戶之金融卡及提款密碼交給不詳之人使用
    等行為，尚難遽認有何幫助詐欺之未必故意，自難逕以刑法
    第339 條第1 項詐欺取財罪之幫助犯相繩。此外，復查無其
    他積極證據足資認定被告2 人有何幫助他人詐欺取財之犯行
    ，自不能證明其犯罪，應為無罪判決之諭知。
據上論斷，應依刑事訴訟法第301 條第1 項，判決如主文。
本案經檢察官簡逸薇到庭執行職務。
中    華    民    國    97    年    12    月    31    日
                  刑事第六庭審判長  法  官  張永宏
                                    法  官  林孟皇
                                    法  官  林晏如
上正本與原本無異。
如不服本判決，應於判決送達後10日內向本院提出上訴狀（應抄
附繕本）。告訴人或被害人如對於本判決不服者，應具備理由請
求檢察官上訴，其上訴期間之計算係以檢察官收受判決正本之日
期為準。
                                    書記官  楊盈茹
中    華    民    國    98    年    1     月    5     日
附表
  ┌──┬────┬─────────┬───┬────┬─────┬───────┐
  │編號│詐騙時間│  詐  騙  手  法  │被害人│匯款時間│ 匯款地點 │  遭詐騙金額  │
  │    │        │                  │      │        │          │  （新臺幣)   │
  ├──┼────┼─────────┼───┼────┼─────┼───────┤
  │ １ │97年3 月│佯稱係東森購物客服│庚○○│同日下午│臺北縣汐止│匯款2 筆，每次│
  │    │30日下午│將被害人之付款方式│      │6 時1分 │市○○路2 │轉入金額29,983│
  │    │4 時26分│由貨到付款誤寫為分│      │、晚間8 │段397 號汐│元加計每筆手續│
  │    │        │期付款，需被害人依│      │時46分  │止郵局    │費17元，共損失│
  │    │        │指示操作自動櫃員機│      │        │          │6 萬元。      │
  │    │        │（下稱ATM） 以取消│      │        │          │              │
  │    │        │分期付款設定。    │      │        │          │              │
  ├──┼────┼─────────┼───┼────┼─────┼───────┤
  │ ２ │97年3 月│佯稱係奇摩網路購物│丁○○│同日晚間│雲林縣虎尾│轉入金額9,998 │
  │    │30日下午│客服將被害人付款方│      │7 時22分│鎮○○路1 │元加計手續費17│
  │    │6 時26分│式誤寫為分期付款，│      │        │段虎尾郵局│元，共損失10,0│
  │    │        │需被害人依指示操作│      │        │          │15元。        │
  │    │        │ATM 以取消分期付款│      │        │          │              │
  │    │        │設定。            │      │        │          │              │
  ├──┼────┼─────────┼───┼────┼─────┼───────┤
  │ ３ │97年3 月│佯稱係東森購物客服│戊○○│同日晚間│臺北縣蘆洲│轉入金額29,984│
  │    │30日下午│將被害人之付款方式│      │8 時53分│市○○街22│元加計手續費14│
  │    │7 時45分│由貨到付款誤寫為分│      │        │5 號蘆洲中│元，共損失29,9│
  │    │        │期付款，需被害人依│      │        │原路郵局  │98元 。       │
  │    │        │指示操作ATM 以取消│      │        │          │              │
  │    │        │分期付款設定。    │      │        │          │              │
  ├──┼────┼─────────┼───┼────┼─────┼───────┤
  │ ４ │97年3 月│佯稱係東森購物客服│丙○○│同日晚間│臺北市內湖│轉入29,983元加│
  │    │30日晚間│將被害人之付款方式│      │8 時23分│區○ 段225 │計手續費17元，│
  │    │7 時50分│由貨到付款誤寫為分│      │        │號內湖碧湖│共損失3 萬元。│
  │    │        │期付款，需被害人依│      │        │郵局      │              │
  │    │        │指示操作ATM 以取消│      │        │          │              │
  │    │        │分期付款設定。    │      │        │          │              │
  ├──┼────┼─────────┼───┼────┼─────┼───────┤
  │ ５ │97年3 月│佯稱係東森購物客服│乙○○│同日晚間│高雄縣林園│轉入14,182元加│
  │    │30日晚間│將被害人之付款方式│      │8 時49分│鄉林內陸三│計手續費17元，│
  │    │8 時49分│由貨到付款誤寫為分│      │        │庄郵局    │共損失14,199元│
  │    │前某時  │期付款，需被害人依│      │        │          │。            │
  │    │        │指示操作ATM 以取消│      │        │          │              │
  │    │        │分期付款設定。    │      │        │          │              │
  └──┴────┴─────────┴───┴────┴─────┴───────┘


司法院資訊處製作；財團法人民間司法改革基金會備份。
